【裁判字號】    90,訴,240
【裁判日期】    900731
【裁判案由】    偽造文書等
【裁判全文】
臺灣士林地方法院刑事判決                            九十年度訴字第二四○號
    公  訴  人  臺灣士林地方法院檢察署檢察官
    被      告  丙○○
                乙○○
右列被告等因偽造文書等案件，經檢察官提出公訴（九十年度偵字第二六九九號、九
十年度第三八○四號、九十年度調偵字第四七號），本院判決如左：
    主  文
丙○○連續行使偽造私文書，足以生損害於他人，處有期徒刑陸月，如易科罰金，以
佰元折算壹日；又共同連續以詐術得財產上不法之利益，處有期徒刑肆月，如易科
罰金，以佰元折算壹日。應執行有期徒刑捌月，如易科罰金，以佰元折算壹日，
緩刑年。
乙○○共同連續以詐術得財產上不法之利益，處有期徒刑肆月，如易科罰金，以佰
元折算壹日，緩刑年。
    事  實
一、丙○○、乙○○係夫妻，丙○○於民國八十七年十月一日，邀集陳瑛芬、甲○○○、邱福祥、游武雄（參加二會）、陳玠民（參加二會）、阿霞等人參加其所招
    組每月新臺幣（下同）二萬元之合會，會員連同會首共三十四會，採內標制，底
    標為二千元，期間自八十七年十月一日起至九十年三月一日止，每月一日在臺北
    市○○路一四九巷二四號黃有慶之住處開標，每年六月十五日及十二月十五日各
    加標一次，詎丙○○竟意圖為自己不法之所有，並基於概括之犯意，利用大部分
    會員間彼此不相識，且無暇親自參加競標之情況下，於八十八年底至八十九年初
    之間，連續冒用活會會員陳瑛芬、甲○○○、邱福祥、阿霞之名義書立標單，並
    填寫標息於該標單上，而持以詐標得該次會，先後向至其住處標會之會員及其他
    合會會員諉稱已由陳瑛芬、甲○○○、邱福祥、阿霞等人得標，而詐收會款，足
    以生損害於陳瑛芬、甲○○○、邱福祥、阿霞及其他活會會員，亦因而致使除陳
    瑛芬、甲○○○、邱福祥、阿霞以外之活會會員不知有詐，陷於錯誤，而分別交
    付各該次會款予丙○○，另丙○○亦分別向陳瑛芬、甲○○○、邱福祥、阿霞佯
    稱他人得標而各向陳瑛芬、甲○○○、邱福祥、阿霞詐取會款，丙○○因而每次
    均詐得約三十餘萬會款，共計詐得會款至少一百二十萬元花用，嗣於八十九年四
    月一日，丙○○無故停標，甲○○○在不知該合會已停標之情況下，以電話詢問
    當月標會之金額，丙○○竟與其妻乙○○共同為詐欺得利之犯意聯絡，並基於概
    括之犯意，連續於八十九年四、五、六月間，由乙○○向林買家敏表示標息為五
    千元，每次自甲○○○對於丙○○之債權額中扣除一萬五千元而繼續收取會款，
    前後四次，共計扣除六萬元（起訴書誤載為四萬五千元），得財產上不法之利益
    ，嗣於八十九年七月初甲○○○於開標日期前往投標，發現丙○○已搬離上址，
    並業於同年四月一日即宣布停會，然迄至同年四月間本應僅餘十三會尚未標取，
    詎仍有陳瑛芬、甲○○○、邱福祥、阿霞等十七位活會會員尚未標取會款，始查
    知上情。
二、案經甲○○○、林玠民訴請臺灣士林地方法院檢察署檢察官偵查起訴。
    理  由
一、訊據被告丙○○固坦承於八十八年底至九十年初之間，連續冒用活會會員陳瑛芬
    、甲○○○、邱福祥、阿霞之名義詐標得該次會等情不諱，惟矢口否認有何偽造
    文書及詐欺得利之犯行，辯稱：伊冒標的均是打電話告知會員，並未書立標單，
    其對於其妻乙○○於八十九年四月一日該會停會後，以甲○○○之會款抵扣其積
    欠甲○○○債務之方式，繼續收取甲○○○之會款一事亦不知情云云；另訊之被
    告乙○○僅坦承於八十九年四、五月間，未告知告訴人甲○○○該會已停會，仍
    以甲○○○對於其夫丙○○之債權額中扣除一萬五千元，共計扣除三萬元屬實，
    惟辯稱：伊只有抵扣八十九年四、五月之會款而已，六月沒有扣云云。
二、經查：右揭犯罪事實業據告訴人林買家敏、林玠民指訴綦詳，核與證人即該合會
    會員游武雄、陳瑛芬所述大致相符，並有合會會單影本、活會會員通訊資料、欠
    據影本各一份在卷可稽，且被告丙○○於偵查中亦自承：其冒標係在標單上書寫
    渠等名字，其妻亦知該會於八十九年四月停會等語（詳見臺灣士林地方法院檢察
    署九十年度調偵字第四七號偵查卷第二六頁背面、第十六頁背面，九十年度偵字
    第二六九九號偵查卷第三一頁背面），衡情被告二人係夫妻，對彼此之經濟狀況
    應知之甚詳，被告乙○○既已知該會於八十九年四月停會，竟仍以告訴人甲○○○之會款抵銷被告丙○○積欠告訴人甲○○○債務之方式，繼續收取會款，堪認
    被告丙○○與其妻即被告乙○○有共同隱瞞告訴人甲○○○該會已停標，並連續
    以告訴人甲○○○會款抵扣其積欠告訴人甲○○○債務之方式，詐取告訴人甲○○○之會款，而得財產上不法之利益之犯意聯絡，另告訴人甲○○○於偵查中陳
    稱：渠係於八十九年七月初於開標日期前往投標，始知該會業於同年四月一日即
    宣布停會等語（詳見臺灣士林地方法院檢察署八十九年度偵字第一○三三二號偵
    查卷第八頁正面、第十六頁背面），若被告二人僅共同連續於八十九年四、五月
    以告訴人甲○○○對於被告丙○○之債權額中扣抵會款，告訴人甲○○○應於同
    年六月間即應查覺該會有異，而非於同年七月初於開標日期前往投標，始知該會
    已於同年四月一日停標，是被告二人前揭所辯無非事後避重就輕之詞，不足採信
    ，本件事證明確，被告等犯行堪以認定。
三、被告丙○○偽填陳瑛芬、甲○○○、邱福祥、阿霞名義標單，並填上欲標之利息
    ，依習慣係表示標取會款，此標單依刑法第二百二十條第一項規定以文書論，故
    被告丙○○應成立刑法第二百十條之偽造文書罪，而被告丙○○偽造該等標單並
    持以行使，自足以生損害於陳瑛芬、甲○○○、邱福祥、阿霞及其他活會會員，
    核被告所為，係犯刑法第二百十六條、第二百十條之行使偽造私文書罪及同法第
    三百三十九條第一項之詐欺取財罪。其偽造署押為偽造私文書之部分行為暨偽造
    後持以行使，其偽造之低度行為應為行使之高度行為所吸收，均不另論罪，又被
    告丙○○冒用陳瑛芬、甲○○○、邱福祥、阿霞之名義得標，以一冒標行為向數
    活會會員詐取會款，係一行為觸犯多數詐欺取財罪，為想像競合犯，應從一重處
    斷。又被告丙○○行使偽造之標單以詐取財物，所犯上開二罪間有方法結果之牽
    連關係，為牽連犯，應從一重之行使偽造私文書罪處斷。再被告先後多次犯行，
    時間緊接，犯罪構成要件相同，顯係基於概括犯意反覆為之，應依連續犯之規定
    以一罪論，並加重其刑。另被告丙○○與被告乙○○於八十九年四、五、六月間
    ，由被告乙○○向告訴人林買家敏表示標息為五千元，而每次自告訴人甲○○○
    對於被告丙○○之債權額中扣除一萬五千元而繼續收取會款，前後四次，共計扣
    除六萬元，得財產上不法之利益，均係犯刑法第三百三十九條第二項之詐欺得利
    罪，被告二人有犯意聯絡及行為分擔，均為共同正犯，又被告二人先後多次犯行
    ，時間緊接，犯罪構成要件相同，顯係基於概括犯意反覆為之，應依連續犯之規
    定以一罪論，並加重其刑。復被告丙○○所犯上開行使偽造私文書與詐欺得利兩
    罪間，犯意各別，罪質互異，應予分論併罰。另查被告二人犯罪後，刑法第四十
    一條業於九十年一月十日修正公布，同年月十二日生效，修正前之刑法第四十一
    條規定，犯最重本刑為三年以下有期徒刑以下之刑之罪，而受六個月以下有期徒
    刑或拘役之宣告，因身體、教育、職業或家庭之關係，執行顯有困難者，得以一
    元以上三元以下折算一日，易科罰金；修正後之刑法第四十一條第一項前段規定
    ，犯最重本刑為五年以下有期徒刑以下之刑之罪，而受六個月以下有期徒刑或拘
    役之宣告，因身體、教育、職業、家庭之關係或其他正當事由，執行顯有困難者
    ，得以一元以上三元以下折算一日，易科罰金。比較新舊法之規定，以修正後之
    新法有利於行為人，自應依刑法第二條第一項前段之規定，適用裁判時之新法，
    併予敘明。爰審酌被告二人犯罪之動機、目的、手段、所詐得金額、事後猶飾詞
    卸責等一切情狀，各量處如主文所示之刑，並均諭知易科罰金之折算標準，被告
    丙○○並定其應執行刑，以示懲儆。末查，被告二人前未曾受有期徒刑以上刑之
    宣告，此有臺灣高等法院被告全國前案紀錄表存卷可按，渠等因一時失慮，致罹
    刑典，且事後已清償告訴人甲○○○部分會款，並與告訴人林玠民達成和解，業
    據告訴人甲○○○陳明在卷，並有和解書一紙附卷足憑，經此次教訓後，應知所
    警惕，信無再犯之虞，本院綜核渠等個人及家庭環境各情，認對被告等所處之刑
    ，以暫不執行為適當，故均併諭知緩刑三年，以啟自新。
三、至被告丙○○偽造之標單（含偽造之陳瑛芬、甲○○○、邱福祥、阿霞等署押）
    既未扣案，且迄今已歷一、二年餘，而被告丙○○為免經人查覺其冒標情事，顯
    於開標後隨即丟棄，應已滅失，且被告丙○○於九十年七月十九日本院審理中亦
    供稱該等標單事後已丟棄等語，故不另為沒收之諭知，附此敘明。
據上論斷，應依刑事訴訟法第二百九十九條第一項前段，刑法第二條第一項前段、第
二十八條、第五十六條、第二百十六條、第二百十條、第三百三十九條第一項、第二
項、第五十五條、第五十一條第五款、第四十一條第一項前段、第七十四條第一款，
罰金罰鍰提高標準條例第一條前段、第二條判決如主文。
本案經檢察官黃惠玲到庭執行職務。
中      華      民      國      九十      年      七    月    三十一    日
                                      臺灣士林地方法院刑事第三庭
                                          法  官  李  育  仁
如不服本判決，應於送達後十日內，向本院提出上訴狀。
附錄本案論罪科刑法條全文：
刑法第三百三十九條：
意圖為自己或第三人不法之所有，以詐術使人將本人或第三人之物交付者，處五年以
下有期徒刑、拘役或科或併科一千元以下罰金。
以前項方法得財產上不法之利益或使第三人得之者，亦同。
前二項之未遂犯罰之。


司法院資訊處製作；財團法人民間司法改革基金會備份。
